【裁判字號】    97,消債更,1193
【裁判日期】    980417
【裁判案由】    更生事件
【裁判全文】
臺灣板橋地方法院民事裁定          97年度消債更字第1193號
聲  請  人  甲○○
代  理  人  胡鳳嬌律師
上列當事人因消費者債務清理事件聲請更生，本院裁定如下：
    主  文
聲請駁回。
聲請費用由聲請人負擔。
    理  由
一、按更生之聲請有下列情形之一者，應駁回之：一、債務人曾
    依本條例或破產法之規定而受刑之宣告；二、債務人曾經法
    院認可和解、更生或調協，因可歸責於己之事由，致未履行
    其條件；三、債務人經法院通知，無正當理由而不到場，或
    到場而不為真實之陳述，或拒絕提出關係文件或為財產變動
    狀況之報告，消費者債務清理條例（以下簡稱本條例）第46
    條定有明文；而按「聲請更生或清算不合程式或不備其他要
    件者，法院應以裁定駁回之，但其情形可以補正者，法院應
    定期間先命補正」，本條例第8 條亦著有明文可參。此外，
    「債務人與金融機構協商成立者，不得聲請更生或清算。但
    因不可歸責於己之事由，致履行顯有重大困難者，不在此限
    」；「本條例施行前，債務人依金融主管機關協調成立之中
    華民國銀行公會會員辦理消費金融案件無擔保債務協商機制
    與金融機構成立之協商，準用前項之規定」，復為本條例第
    151條第5 項、第6項所明定。
二、本件聲請人聲請更生，核其意旨略以：伊因其有不能清償債
    務之虞，前於民國95年間已依金融主管機關協調成立之中華
    民國銀行公會會員辦理消費金融案件無擔保債務協商機制，
    與最大債權機構台新國際商業銀行股份有限公司（以下簡稱
    台新銀行）達成協商，約定自95年8 月起，分120 期，利率
    0 ％，每月以新臺幣（下同）17,748元清償債務。然聲請人
    每月收入僅33,000元（含加班），扣除每月依協商條件應清
    償金額每月18,500元後，實無法維持一家六口（含聲請人父
    母，父並於96年4 月間過世）之最低基本生活，故在繳款2
    期後終致無法承擔而毀諾，嗣聲請人父親生病，需人照顧並
    支出醫藥費，後過世需要喪葬費，其餘2 兄弟不管，此係非
    可歸責於己之事由所致。爰依法聲請裁定准予更生云云。
三、按聲請人於提起本件更生聲請之前，曾在95年間依金融主管
    機關協調成立之中華民國銀行公會會員辦理消費金融案件無
    擔保債務協商機制，與最大債權機構台新銀行成立協商乙節
    ，有聲請人提出之協議書及無擔保債務還款計畫在卷可稽（
    本院卷第51至53頁），而聲請人於繳款2 期後即為毀諾，此
    除為聲請人所自承在卷外，亦有債務協商繳款明細在卷可佐
    （本院卷第54頁）。乃本件聲請人聲請更生，依上開說明，
    自須符合「不可歸責於己之事由致履行顯有重大困難」之要
    件，方屬適法。
四、惟查，更生程序係為保護有更生誠意之債務人而設，債務人
    如不配合法院而為協力行為，即足認其欠缺清理債務之誠意
    ，且無聲請更生之真意，自無加以保護之必要（本條例第9
    條、第46條參照）。茲本件聲請人具狀聲請更生，雖曾據提
    出戶籍謄本、債權人（含財團法人聯合徵信中心當事人綜合
    信用報告─債務清理條例前置協商專用債權人清冊）及債務
    人清冊、財產及收入狀況說明書、薪資袋、財政部台灣省北
    區國稅局財產歸屬資料清單以及綜合所得稅各類所得資料清
    單、租賃契約書（租期自97年2 月5 日起至99 年2月5 日止
    ，每月租金7,000 元）等件到院（本院卷第9至34 頁），然
    因就其所主張確有因不可歸責於己致履行顯有重大困難之事
    由尚乏足夠事證可佐，故經本院於97年9 月8日 裁定命聲請
    人補正「因不可歸責於己之事由致履行顯有重大困難之證明
    文件」以及可資說明財產收支狀況及變動情形等關係文件等
    事項到院，該裁定並已於97年9 月10日即送達予聲請人，此
    有送達證書1 件在卷可稽（見本院卷第45頁）。乃聲請人固
    於收受本院上開裁定後，曾在97年9 月16、22 日 二度具狀
    主張補正上開事項，然斟酌其書狀內容，不過僅提出協議書
    及還款紀錄、租期自97年2 月5 日起至99年2 月5 日止之房
    屋租賃證明書影本（每月租金為10,000元）、勞保投保明細
    等事證而已，但對於聲請人所述其有「不可歸責於己致履行
    顯有重大困難」之情形，迄今非但未能為妥適之證明，反而
    其陳述內容多有前後齟齬之情形。例如：
  (一)聲請人雖主張彼因須獨立扶養一家六口，故無足夠資財履行
    前揭協商條件（本院卷第5 頁），惟細繹聲請人提出之財產
    及收入狀況說明書所載，聲請人自己所主張之「依法應受債
    務人扶養之人」，不過僅有其配偶及2 名子女而已，連同聲
    請人計算其人數總計僅不過4 人而已，此核對聲請人於上開
    說明書中「聲請前兩年內必要支出之數額、原因及種類」欄
    內有關「膳食支出」、「水、電、瓦斯、電話費支出」等項
    目內亦分別記載「一家四口每天500 元」、「全戶四人」即
    明（本院卷第17至18、55至56、80至81頁），是聲請人所述
    「扶養一家六口」云云，其真實性已非無疑；更何況依卷內
    戶籍謄本所示，聲請人父親已於96年4 月2 日過世（本院卷
    第7 、8 頁），而對於其母親有扶養之義務者，依聲請人自
    述情節，亦非只有聲請人一人而已（依本院卷第5 、71頁聲
    請人陳報內容，至少另有其兄弟2 人、姊姊1 人），如何能
    由聲請人一己單獨負擔扶養義務？遑論聲請人始終均未能陳
    報其此部分扶養支出之事實及證據可佐（按聲請人於聲請時
    暨其後之補正書狀內，均未於「聲請前兩年內必要支出」項
    下陳報任何因扶養父母或給付父親喪葬費用之支出數額），
    可見聲請人所謂除配偶、子女外，彼因另需負擔父母之扶養
    費或給付父親去世支出之喪葬費，致無力負擔協商條件因而
    毀諾各語，無法相信。
  (二)再者，本件聲請人雖於聲請狀內檢附之財產及收入狀況說明
    書中陳稱「因之前房屋火災負擔增加，無法清償貸款，遭拍
    賣，目前租屋... 每月7000... 」，並於聲請時提出租期自
    97 年2月5 日起至99年2 月5 日止之房屋租賃契約書首頁以
    為其此部分陳述之依據（本院卷17至18、32、55至56頁）。
    惟其於經本院以前揭裁定命為補正後，所另行陳報有關出租
    人、租賃處所、期間、交納租金時間等內容均相同之租賃契
    約書，其內卻記載「租金每個月新台幣壹萬元」等文字清楚
    （本院卷第70至71頁），揆諸兩者之租金（乃租賃契約重要
    之點，其支出之有無及數額多寡足以影響聲請人資財之變化
    ）數額竟然不同，堪信上開租約之真實性已非無疑。何況聲
    請人先則迭稱其過去兩年支出房租之原因為「因之前房屋火
    災負擔增加，無法清償，『遭拍賣』，目前租屋」云云（本
    院卷第17、55至56、80至81頁），惟其後竟改稱「1.約二年
    前，將聲請人名下所有台北縣泰山鄉○○街21巷16號2 樓房
    地『賣給大姊』，登記在大姊兒子吳邱吉名下。2.... 當初
    該房屋係於父親購買登記在他（按即聲請人）名下，之後父
    親於二年前死亡，故將他名下房子『賣給大姊』，登記在吳
    秋吉名下。... 4.之後再由聲請人向姊夫胡三全承租，繼續
    住在該址」諸語（本院卷第77頁），比對聲請人對於現住房
    屋出售之原因說詞竟前後反覆，尤證彼於本院所述租賃情節
    之存在，難以相信。要之，聲請人所稱之租賃情節既多有可
    疑，乃其進而指稱之租金支出，自無可採。
  (三)甚者，參酌聲請人於補正(二)狀所述情節：伊於「父親於二年
    前死亡，故將... 房子賣給大姊... 」、「所得價金分配給
    大哥、小弟」乙節（本院卷第77頁），乃聲請人前揭陳述如
    果無訛，則其於96年4 月2 日在伊之父親死亡後應有出售門
    牌號碼「台北縣泰山鄉○○街21巷16號2 樓」房屋之舉止。
    然聲請人於97年8 月11日提起本件聲請之際（此有本院收狀
    戳在卷可考，本院卷第4 頁），對此於聲請前二年所為之財
    產權之得喪變更重大變動竟然隻字未提，顯見其是否具聲請
    更生之誠意，堪可質疑。何況，參照聲請人所述顯見其出售
    上開房屋並非全無所得，然依其於前揭「財產及狀況說明書
    」內有關「聲請前兩年內收入數額、原因及種類」中權未言
    及此部分售屋所得，暨其另在上開民事補正(二)狀內所述「2.
    ... 『名下房子賣給大姊』... 3.所得價金分配給大哥、小
    弟」之記載情節（本院卷第77頁），可知聲請人當係將出售
    上開房屋所得價金，無償給付予其「大哥、小弟」而未留取
    分文甚明。然而，聲請人既於繳納第2 期協商款項後之95
    年6 月10日即生毀諾情節，此依慶豐銀行檢送之還款明細查
    詢單即明（本院卷第174 頁），除非聲請人係惡意故不為履
    行，否則其於主觀上當係認為自己當時係無足夠資力給付協
    商款項，方有不得已而違約之情事，然其在爾後之96年4 月
    22日以後既有前揭出售房屋之事情並因此得有價金，不思清
    償債權人反而卻將之給付他人，所為難免有害及債權人之權
    利之嫌疑，是其縱現有不能履行債務之情形，又豈能謂係「
    不可歸責於己」所致？值此，可證聲請人所述彼有「不可歸
    責於己致履行顯有重大困難」乙情，要無可採。
五、按聲請人雖提出本件更生之聲請，然其對於如何可資證明其
    財產及收入狀況（含收入及必要支出）說明書記載內容等資
    料因有不足致無以判斷之情形（乃屬法院於判斷是否裁定更
    生程序所必須參考之資料），然聲請人或經本院命其陳報支
    出之證據、必要性及與確有因不可歸責於己致履行顯有重大
    困難之事由後，或迄今未為補正致本院無從稽考其陳述之真
    實性（扶養情節）、或陳報內容難認真實（租賃情節），或
    依其陳報內容可證聲請人並無所謂「不可歸責事由」存在（
    售屋款分配他人），是其既有上述遲未協力陳報而於協力義
    務之履行有所欠缺，陳報之租賃情節又有虛偽嫌疑而無從足
    認其欠缺清理債務之誠意，復其所為於聲請前二年無償給予
    他人售屋款復與更生要件不符等舉止，參酌前開說明，本件
    更生之聲請，難認有理由，應予駁回。
六、末按聲請人如對原協商條件之履行存有疑慮，依卷附蓋金融
    機關債權人之建議，其亦得另循銀行公會之決議，申請「個
    別協商一致性方案」，由最大無擔保債權銀行依據前置協商
    清償方案之精神和原則，與債務人重新協商以議定符合債務
    人繳款能力之月付款金額（按該方案最長為180 期，利率最
    低為0 ％），而再次進行解決債務之商談（例如華南商業銀
    行股份有限公司、萬泰商業銀行股份有限公司、玉山商業銀
    行股份有限公司、台新銀行、慶豐商業銀行股份有限公司、
    遠東國際商業銀行股份有限公司、板信商業銀行股份有限公
    司、聯邦商業銀行股份有限公司、中國信託商業銀行股份有
    限公司等，參本院卷第116 至117 、126 至127 、137 、14
    3 至144 、169 至17 0、201 至203 、207 至208 、246 至
    248 、275 至277 頁）。是上開情形，當足為聲請人所參考
    ，在此指明。
七、爰裁定如主文。
中    華    民    國    98    年    4     月    17    日
                  民事第二庭法  官  蕭胤瑮
上為正本係照原本作成
如不服本裁定，應於裁定送達後10日內，以書狀向本院提出抗告
，並繳納抗告費新臺幣1千元
中    華    民    國    98    年    4     月    17    日
                            書記官  粘建豐


司法院資訊處製作；財團法人民間司法改革基金會備份。
